【裁判字號】    99,台上,2421
【裁判日期】    990422
【裁判案由】    違反藥事法
【裁判全文】
最高法院刑事判決            九十九年度台上字第二四二一號
上  訴  人  台灣高等法院檢察署檢察官
被      告  甲○○
上列上訴人因被告違反藥事法案件，不服台灣高等法院中華民國
九十七年四月八日第二審更審判決（九十七年度上更(一)字第三○
號，起訴案號：台灣新竹地方法院檢察署九十三年度偵字第四七
七二號），提起上訴，本院判決如下：
    主  文
原判決撤銷，發交智慧財產法院。
    理  由
本件原判決認定被告甲○○有其事實欄所載連續販賣禁藥犯行，
因而撤銷第一審關於被告部分科刑之判決，改判仍依行為時連續
犯關係，論被告以連續明知為禁藥而販賣罪，量處有期徒刑四月
，減為有期徒刑二月，並諭知易科罰金之折算標準；另以不能證
明被告有公訴意旨所指商標法第八十二條販賣仿冒商標商品罪嫌
，而就此部分不另為無罪之諭知；固非無見。
惟查：(一)、除有特別規定外，已受請求之事項未予判決者，其判
決為當然違背法令，刑事訴訟法第三百七十九條第十二款定有明
文。本件檢察官起訴意旨指被告自民國九十一年六月間（某日）
起，至「九十三年七月（間某日）止」，自某不詳姓名之人取得
禁藥「威而鋼」，而以每粒新台幣（下同）一百五十元之價格售
予許國興（業經第一審判刑確定），再由許國興以其所經營之「
萬國大藥房」售予不特定之大眾以牟利等情，認被告涉犯九十三
年四月二十一日修正後藥事法第八十三條第二項罪嫌。原判決認
定被告係自九十一年六月間（某日）起，至「九十三年四月中旬
（某日）止」，向某「蔡姓」友人以每瓶（三十粒裝）三千五百
元之價格販入禁藥「威而鋼」，共計二十四瓶，再以每粒一百五
十元之價格售予許國興，每次售予六十粒，先後共售與十二次等
情，而就此部分予以論罪科刑。然其對於起訴意旨所指被告涉嫌
自「九十三年四月下旬起至九十三年七月間某日止」販賣禁藥「
威而鋼」予許國興部分（即起訴書與原判決認定被告犯罪時間差
距部分），究竟是否成立犯罪，並未加以審判或說明，依上述規
定，自有已受請求之事項未予判決之當然違背法令。又原判決對
於被告犯罪時間，雖於事實欄內以括弧註記「起訴書誤為七月」
云云（見原判決第一頁倒數第四行）；但並未說明其憑何認定起
訴書所指被告犯罪終止時間「九十三年七月」係出於誤載之理由
，逕於事實欄以括弧為上揭註記，洵有理由不備之違法。(二)、科
刑判決所認定之事實，必須與所採用之證據內容相適合，否則即
屬理由矛盾，其判決為當然違背法令。依卷附被告與許國興交易
紀錄之支票存根及代收票據收付簿記載，許國興（即「萬國大藥
房」）自九十一年六月二日起即簽發（進貨）支票予被告（即「
嘉順行」）收受，迄至「九十三年四月三十一日」、「九十三年
六月三十一日」、「九十三年七月三十一日」仍有簽發支票予被
告收受之情形（見偵查卷第五十六至五十八頁，八十一至八十二
頁）。原判決採用上述證據資料，作為被告販賣禁藥「威而鋼」
予許國興之證據，卻認定被告係自九十一年六月間（某日）起，
至「九十三年四月中旬止」販賣禁藥「威而鋼」予許國興，其認
定被告犯罪時間，顯與其所採用之證據內容不相適合，自有證據
上理由矛盾之違背法令。(三)、藥事法第八十三條第一項於九十三
年四月二十一日修正公布，同年月二十三日施行，修正前該條項
規定：明知為偽藥或禁藥，而販賣、供應、調劑、運送、寄藏、
牙保、轉讓或意圖販賣而陳列者，處五年以下有期徒刑，得併科
新台幣十萬元以下罰金；修正後則規定：明知為偽藥或禁藥，而
販賣、供應、調劑、運送、寄藏、牙保、轉讓或意圖販賣而陳列
者，處七年以下有期徒刑，得併科新台幣五百萬元以下罰金；是
上述新舊法對於販賣偽藥或禁藥行為之處罰規定不同，且新法於
同條第二項增訂常業犯之處罰規定（嗣於九十五年五月三十日修
正廢除常業犯規定）。是本件被告犯罪行為終止時間，攸關新舊
法比較暨有無刑法第四十一條關於易科罰金規定之適用，自應詳
加調查認定。公訴意旨認被告犯罪時間係自九十一年六月間（某
日）起至九十三年七月間（某日）止，並以其行為終了日期係在
新法施行以後，而認應依新法第八十三條第二項常業犯規定論科
。原判決雖以被告供稱：伊與許國興交易禁藥有時係採記帳方式
，累計二、三個月才結帳並收取貨款，半年或一年結清等語；許
國興亦陳稱：有時係購買時結帳，有時係購買後結帳云云，均不
能明確陳述交易詳情；而許國興所簽發付款支票之存根所載發票
日期竟有九十三年四月「三十一日」，及九十三年六月「三十一
日」情形，因認上述支票存根簿所載許國興最後簽發支票日期即
「九十三年七月三十一日」，不能作為認定被告犯罪行為終止日
期之依據，乃依有利於被告之原則，認定被告連續犯罪行為終止
日期為「九十三年四月中旬」（見原判決第二頁倒數第二行至第
三頁第十四行），並據此適用較有利於被告之九十三年四月二十
一日修正前藥事法第八十三條第一項論科。然許國興所簽發之支
票，其中雖有記載發票日期為「九十三年四月三十一日」及「九
十三年六月三十一日」情形（按每年四月及六月僅有三十日），
但依卷附支票存根簿影本以觀，其所載發票日期依序為九十一年
六月二日、九十一年十月二十日、九十一年十二月三十一日、九
十二年三月三十一日、九十二年七月三十一日、九十二年九月三
十一日、九十二年十月三十一日、九十二年十二月三十一日、九
十三年三月三十一日、九十三年四月三十一日、九十三年六月三
十一日、九十三年七月三十一日（見偵查卷第四十七至五十八頁
）。除前二張支票發票日分別為九十一年六月二日及同年十月二
十日以外，其餘不論大、小月，均載為每月三十一日，則其真意
是否以各該月之月底為支票發票日，而於簽發九十三年四月及六
月份支票時誤載其發票日為三十一日？即非無疑，原審未就此項
疑點向被告及許國興詳加詰訊釐清，已嫌調查未盡。且洽商買賣
條件、交貨、付款或取款均為販賣（或買賣）行為之重要內容，
故被告收受許國興所簽發購買禁藥「威而鋼」支票之行為，亦屬
其販賣禁藥犯罪行為之一部分；而上開支票存根簿影本所載許國
興最後簽發付款支票日期為「九十三年七月三十一日」，此項發
票日期之記載既無瑕疵，被告亦未爭執其真實，何以不能作為認
定被告最後販賣禁藥予許國興日期之依據？原判決對此並未詳加
剖析論敘明白，僅以被告與許國興均不能明確陳述交易詳情；而
上述支票發票日期其中有部分誤載為「四月三十一日」及「六月
三十一日」情形，即謂無從認定被告最後交易日期，遽認被告連
續犯罪行為終止日期為「九十三年四月中旬」，復未說明其何以
認定為「九十三年四月中旬」，而非同年月上旬或下旬，或同年
四月以前或以後之其他時間？殊有判決理由不備之可議。(四)、本
件檢察官起訴意旨認被告涉犯九十三年四月二十一日修正後藥事
法第八十三條第二項以犯販賣禁藥罪為常業。原判決雖以被告所
經營之「嘉順行」主要係販售醫療耗材，其次始為西藥零售，而
其販賣禁藥「威而鋼」予許國興，所賺差價每粒不到五十元，前
後一年十個月共出售七百二十粒，僅獲利約三萬六千元，對照「
嘉順行」每月營業額約五、六十萬元以觀，尚難謂被告係恃販賣
禁藥維生，因認不能證明被告有以犯販賣禁藥罪為常業之意思。
然依原判決之認定，被告販賣禁藥「威而鋼」予許國興之時間近
二年之久，交易次數多達十二次，共售出七百二十粒，金額高達
十萬八千元，雙方尚須按月對帳、結帳並簽發支票支付價款，已
具有長期營業之型態。且被告於第一審審理時供稱：「因為當時
我的經濟狀況不是很好，就想要說賣水貨的『威而鋼』來增加家
裡的收入」等語（見一審卷第九十一、九十二頁）。若其所述屬
實，則被告似有以販賣禁藥「威而鋼」之收入，作為其生活資源
一部分之意思。原判決對於被告上揭供述何以不足採為其常業犯
之認定，未加以審究及說明，亦嫌理由欠備。檢察官上訴意旨指
摘原判決不當，為有理由，應認仍有撤銷原判決發回更審之原因
。又原判決關於不另為無罪諭知部分，因與發回部分具有審判不
可分關係，應併予發回。再本件檢察官起訴意旨認被告想像競合
犯商標法第八十二條販賣仿冒商標商品罪部分（即原判決不另為
無罪諭知部分），係智慧財產法院組織法第三條第二款所列，屬
智慧財產法院所管轄之刑事案件。雖智慧財產法院組織法及智慧
財產案件審理法等相關法令，就屬於及非屬於智慧財產法院管轄
，而具有裁判上一罪關係，依法從一重之非屬智慧財產法院管轄
罪名處斷之案件，俱未規定究應由智慧財產法院或高等法院審判
。然稽諸智慧財產案件審理法第二十五條第一項、第二項規定：
「不服地方法院關於第二十三條案件依通常、簡式審判或協商程
序所為之第一審裁判而上訴或抗告者，除少年刑事案件外，應向
管轄之智慧財產法院為之」、「與第二十三條案件有刑事訴訟法
第七條第一款所定相牽連關係之其他刑事案件，經地方法院合併
裁判，並合併上訴或抗告者，亦同。但其他刑事案件係較重之罪
，且案情確係繁雜者，智慧財產法院得裁定合併移送該管高等法
院審判」。即刑事訴訟法第七條第一款所列一人犯數罪之相牽連
案件，原則上歸智慧財產法院管轄，例外始由智慧財產法院裁定
移送該管高等法院。而事實較無同一基礎關係之刑事訴訟法第七
條第一款所列之相牽連案件，原則上既歸智慧財產法院管轄，基
於同一法理，事實較有同一原因基礎關係之屬於及非屬於智慧財
產法院管轄，而具有裁判上一罪關係，依法從一重之非屬智慧財
產法院管轄罪名處斷之案件，關涉以智慧財產權利是否受法律上
肯認為前提之專業上判斷，自亦應歸智慧財產法院管轄；爰依智
慧財產案件審理法第一條、智慧財產案件審理法施行細則第五條
第二項將本件發交智慧財產法院更為審判。
據上論結，應依刑事訴訟法第三百九十七條、第四百零一條，判
決如主文。
中    華    民    國  九十九  年    四    月  二十二  日
                      最高法院刑事第八庭
                          審判長法官  洪  文  章
                                法官  王  居  財
                                法官  郭  毓  洲
                                法官  黃  梅  月
                                法官  邱  同  印
本件正本證明與原本無異
                                      書  記  官
中    華    民    國  九十九  年    四    月  二十六  日
                                                      K

司法院資訊處製作；財團法人民間司法改革基金會備份。
